【裁判字號】    90,上易,371
【裁判日期】    891026
【裁判案由】    傷害
【裁判全文】
臺灣高等法院刑事判決                              九十年度上易字第三七一號
    上  訴  人
    即  被  告  乙○○
    選任辯護人  林衍鋒
    上  訴  人
    即  被  告  甲○○
    選任辯護人  馬在勤
右上訴人即被告因傷害案件，不服臺灣臺北地方法院八十八年度易字第三一七三號，
中華民國八十九年十月二十六日第一審判決（起訴案號：臺灣臺北地方法院檢察署八
十八年度偵字第二二○八七號、第二二七七二號；併辦案號：八十八年度偵字第二一
八一八號）提起上訴，本院判決如左：
    主  文
原判決撤銷。
乙○○、甲○○傷害人之身體，各處拘役伍拾日，如易科罰金均以參佰元折算壹日。
    事  實
一、乙○○與甲○○為同母異父之兄弟，具有家庭暴力防治法第三條第四款所定之家
    庭成員關係，兩人素來不睦。八十八年七月十日中午十二時三十分許，在台北縣
    新店市○○路○段六三巷二十號二樓明聖宮辦公室內，兩人又因細故引發口角爭
    執，進而各自基於傷害之犯意，先由乙○○出手再由甲○○反擊，繼而徒手互毆
    、相互扭打在地，致乙○○受有上唇挫傷及瘀傷（約二乘二公分）、頸部扭傷、
    胸前瘀傷（約三乘三公分）、右前臂瘀傷（約四乘四公分）之傷害，甲○○受有
    頭部外傷、頸部挫傷及胸背瘀血之傷害，嗣經旁人勸架拉開雙方始罷手。
二、案經乙○○、甲○○分別訴請臺灣臺北地方法院檢察署檢官偵查起訴及移送併案
    審理。
    理  由
一、訊據上訴人即被告乙○○、甲○○均矢口否認有何傷害犯行，乙○○辯稱：因甲
    ○○開口辱罵伊妻顏楊素蘭，伊勸阻不成，反遭甲○○出拳毆打，伊為防衛自身
    權利始出手還擊云云；甲○○辯稱：伊當時坐在椅子上，突遭乙○○自後方以左
    手勒住脖子，右手出拳毆打頭部，因而失去重心跌坐地上，根本無力反擊，直至
    乙○○經他人拉開停止攻擊時止，伊均未還手云云。
二、惟查，右揭被告乙○○、甲○○二人如何於前述時地徒手互相毆打成傷之事實，
    分據被告即告訴人甲○○、乙○○互就對方之傷害行為指訴明確，乙○○被毆受
    傷部分，並經其妻顏楊素蘭於檢察官偵查中證實，且有景美醫院八十八年七月十
    日診斷證明書可佐；甲○○被打成傷部分，亦據證人沈永隆、柯阿粉、林張玉珠
    等人在原審供證屬實，復有天主教耕莘醫院診斷證明書可憑。被告二人各稱係對
    方先動手，雙方且均主張所為係正當防衛。乙○○舉證人顏楊素蘭為證，惟顏楊
    素蘭稱：「我在寫素文未見到，回過頭時他倆已扭在地上」，是乙○○所稱先遭
    甲○○毆打，即非可採。甲○○陳稱係乙○○先出手，此經證人沈永隆、柯阿粉
    、林張玉珠證稱一致核符，應堪採信，惟證人沈永隆等三人另證稱甲○○未反擊
    ，甲○○亦稱乙○○所受傷勢係其欲掙拖時所造成。然查，乙○○共受有上唇、
    頸部、胸前及右前臂等處之瘀、挫傷及扭傷，依其傷情分佈位置，顯非甲○○單
    純掙脫動作所可能導致，甲○○辯稱未毆打乙○○，並不足採。查被告等兩兄弟
    在庭訊時雖仍有以兄、弟互稱之表象，但兩人原已因明聖宮事務相處不合多年，
    積怨頗深，此為渠等所不諱言，於此情形則甲○○因宿怨而出手反擊，依事理自
    有根據，繼而兩人互毆扭打在地，顯係各自基於傷害對方之犯意而為至明，渠等
    所謂正當防衛之主張及上開所辯，均不足憑採。事證明確，被告等犯行均堪認定
    。
三、核被告乙○○、甲○○所為，均係犯刑法第二百七十七條第一項之傷害罪。被告
    二人為同母異父兄弟，屬二親等之旁系血親，具有家庭暴力防治法第三條第四款
    所定之家庭成員關係，渠等故意實施家庭暴力行為而成立刑法所規定之犯罪，為
    家庭暴力防治法第二條第二項之家庭暴力罪。原審以被告罪證明確予以論科，固
    非無見。然查，原判決未就被告等二人係「先由乙○○出手再由甲○○反擊，繼
    而徒手互毆相互扭打在地」毆打之情節，詳為認定，尚有未洽。被告等上訴猶執
    陳詞，各自否認犯罪，雖非可採，然原判決既有可議，即屬無可維持，應予撤銷
    改判。爰審酌被告等就寺廟明聖宮事務而生鬩牆之爭之犯罪之動機、目的、手段
    、所致傷害情形與犯罪後之態度等一切情狀，各量處如主文第二項所示之刑，並
    均諭知易科罰金之折算標準。
四、檢察官移送原審併案審理部分（即臺灣臺北地方法院檢察署八十八年度偵字第二
    一八一八號）與起訴事實同一，應併予審理。按告訴權人於告訴期間曾否捨棄其
    告訴權，與其告訴之合法與否不生影響，此與告訴之撤回迥異。告訴人乙○○雖
    曾於警訊時表示無意對被告甲○○提出傷害告訴，觀其陳述始末，僅在敘明當時
    提出診斷證明書之用意在證明未為傷害犯行，而非提出告訴（見八十八年度他字
    第一六四八號卷第十八頁），況當時亦無合法告訴存在，自無撤回可言，縱認曾
    有捨棄告訴權亦不影響其之後合法之告訴。被告甲○○辯稱乙○○已不得再行告
    訴云云，自有未合。至公訴意旨另認被告二人經明聖宮內信徒拉開後，復分持桌
    上之硯臺及剪刀作勢欲攻擊對方，經信眾多人勸阻方始罷休等語。查甲○○自始
    否認持硯臺攻擊乙○○，此部分除乙○○之指訴外，別無其他證據可資審認。至
    於乙○○持剪刀作勢攻擊部分，除經其否認外，亦查無有持剪刀傷害犯行，均附
    此敘明。
據上論斷，應依刑事訴訟法第三百六十九條第一項前段、第三百六十四條、第二百九
十九條第一項前段，刑法第二百七十七條第一項、第四十一條第一項，罰金罰鍰提高
標準條例第一條前段、第二條，判決如主文。
本案經檢察官賴俊雄到庭執行職務。
中      華      民      國    九十      年      三      月      八      日
                              臺灣高等法院刑事第二十三庭
                                  審判長法  官  劉  靜  嫻
                                        法  官  宋      祺
                                        法  官  吳      燦
右正本證明與原本無異。
不得上訴。
                                        書記官  陳  靜  姿
中      華      民      國    九十      年      三      月     十二     日
附錄：本判決論罪科刑法條全文
刑法第二百七十七條第一項
傷害人之身體或健康者，處三年以下有期徒刑、拘役或一千元以下罰金。


司法院資訊處製作；財團法人民間司法改革基金會備份。
